臺灣板橋地方法院民事判決　　　　　　　 94年度重訴字第4號
原　　　告　世旺國際股份有限公司
法定代理人　甲○○
訴訟代理人　陳溫紫律師
　　　　　　賴建男律師
被　　　告　裕信汽車股份有限公司
法定代理人　乙○○
訴訟代理人　方雍仁律師
　　　　　　王麗萍律師
　　　　　　余淑杏律師
上列當事人間請求給付違約金等事件，本院於94年5 月17日言詞
辯論終結，判決如下：
    主  文
原告之訴及假執行之聲請均駁回。
訴訟費用由原告負擔。
    事實及理由
一、原告起訴主張：
（一）兩造於91年5 月3 日就原告所有坐落於台北縣永和市○○
      路53號全部面積398 坪訂立租賃契約，租金為新台幣（下
      同）229,845 元（含稅），約定被告應於每期20日前繳納
      租金，每次繳納9 個月之租金，租金應於每期20日前繳納
      ，不得拖欠，如有違反，原告得隨時終止租約，依據兩造
      之租賃契約（以下簡稱系爭租賃契約）第3 、4 、14條定
      有明文。惟被告自92年12月11日起逾3 個月未依約給付租
      金，爰依前開約定終止租約，請求被告遷讓房屋，經鈞院
      板橋簡易庭以93年度板簡字第885 號判決原告勝訴確定，
      並經原告聲請強制執行，被告已於93年10月19日遷讓交還
      房屋。又兩造約定於租期期滿時，依據系爭租賃契約第6
      條規定，原告得向被告請求按照租金5 倍之違約金至遷讓
      完了之日止，本件被告係自92年11月20日即未付租金，至
      93年10月19日返還房屋止，總計11個月，應給付
      12,641,475元之違約金，扣除被告已提存2,528,295 元外
      ，被告尚應給付違約金10,113,18 0 元。且被告自92年11
      月起逾3 個月均未依約給租金，已構成違約，原告為請求
      返還房屋及聲請強制執行，因涉訟所花費之律師費用共計
      20萬元，依系爭租賃契約第12條規定，被告應賠償責任，
      再者，依據系爭租賃契約第9 條之約定，被告於返還房屋
      予原告時，自應將電線電路及照明燈、開放式空間改為四
      扇門密閉式鐵門，懸掛之營業招牌、搭建招待所等施設之
      部分回復原狀，惟被告並未回復原狀，原告先後以傳真或
      存證信函催告，被告均置之不理，原告先行回復原狀所需
      費用為258,63 0元，綜上，被告應給付10,571,811元（
      10,113,180+200, 000+258,630=10571,8 11）。
（二）對被告抗辯之陳述：
1、被告無故逾期繳納租金，業經原告期前終止租約，並經鈞院
   簡易庭判決確定，租約既已終止，租期當然提前屆至，依據
   系爭租賃契約第6 條請求核屬有據。且被告於遷讓房屋業已
   填平服務廠之雙柱頂高機，足見被告亦認為租期已屆滿，再
   者，請求返還租賃物及請求違約金，非不得分別起訴，故被
   告抗辯顯無理由。
2、又系爭租賃契約第6 條約定係懲罰性違約金，且系爭租約既
   經兩造用印，足見兩造對於5 倍之違約金均有共識。
3、又被告並非經濟上之弱者，對於契約有自由決定之權，若認
   系爭租賃契約第12條有違反公平，自應於簽約時刪除之，既
   未刪除，自應受該條之約定之約束，被告再行使不安抗辯，
   顯無實義。
4、系爭租賃契約第6 條約定系再強調被告返還房屋時，應將雙
   柱頂高機填平，系爭租約第6 條後段約定懲罰性違約金，但
   第9條 則無，足見第6 條、第9 條間並無牴觸。
（三）聲明：
1、被告應給付原告10,571,811元及自起訴狀繕本送達翌日起至
   清償日止，按年息百分之五計算之利息。
2、願供擔保請准宣告假執行。
二、被告抗辯：
（一）系爭租賃契約第6 條規定，只有在承租人於租期屆滿仍不
      遷讓交還房屋時，出租人始得請求承租人給付違約金。本
      件，系爭租賃關係係因期前終止而消滅，並非租賃期限屆
      至而消滅（租期至94年5 月19日始屆滿），職故，原告執
      該條約定請求被告給付租金五倍之違約金云云，即無理由
      。再者，設若原告有權請求給付違約金，則伊於前案（即
    　鈞院板橋簡易庭93年度板簡字第885 號遷讓房屋之訴訟）
      中即可主張且無庸預納裁判費（民事訴訟法第77條之2第2
      項參照），惟原告並未於該訴訟中請求，益證原告亦明知
      伊實無權請求違約金至明。
（二）原告有無合法終止系爭租賃契約？
1、按民法第440 條第1 項規定：「承租人租金支付有遲延者，
   出租人得相當期限，催告承租人支付租金，如承租人於其期
   限內不為支付，出租人得終止契約。」是以，在承租人遲延
   支付之情形下，除雙方有特約外，出租人必須先定期催告承
   租人支付租金，而承租人於期限內仍未支付時，出租人始得
   終止租約。
2、揆諸原告自行提出之台北北門郵局第296 號、第435 號及第
   528 號存證信函，其中第296 號僅以被告逾3 個月未付租金
   即要求被告交還房屋、第435 號存證信函主張解除租約收回
   房地，第528 號存證信函則係退回被告主動繳納之租金支票
   並要求被告於93年2 月15日前搬離及交還房地（參原告起訴
   狀原證二），該三份存證信函均未定期催告被告支付租金，
   而遍查系爭租賃契約，兩造對此並無無庸催告即可終止租約
   之特別約定，原告顯然違反前揭民法第440 條第1 項之規定
   ，其終止系爭租賃契約自不合法。
（三）原告主張依據系爭租賃契約第12條之規定請求律師費
      200,000 元是否有理由？
1、系爭租賃契約第12條之契約條款違背公平及誠信原則。
2、本件租賃契約係租賃標的物之一部份違建遭拆除，並經電力
   公司欲拆除電錶，係原告違約在先，故被告主張不安抗辯，
   欲改以每月支付租金，因此，原告未定期催告給付租金，終
   止租約不合法。
3、請求依據民法第252 條規定酌減，並提出稅捐稽徵機關核算
   92年度執行業務者收入標準表為據。
4、以前開押租金656,700元，與律師200,000元抵銷。
（四）原告主張依據系爭租賃契約第9 條之規定請求請求回復原
      狀是否有理由？
1、按「解釋意思表示，應探求當事人之真意，不得拘泥於所用
   之辭句」民法第98條定有明文。又「查，依卷附系爭契約第
   11條印刷文字固約定，被告如遲延交屋，應給付原告前揭款
   項作為賠償金，惟兩造復於系爭契約第14條特定事項以書寫
   文字載明：「甲乙（即兩造）合意…最遲交屋日期為民國90
   年1 月15日，如本買賣合約乙方（即被告）有違約情事發生
   願以買賣總價百分之二做為違約賠償金予甲方（即原告）」
   ，則綜觀卷附系爭契約全文，並參以系爭契約所使用之契約
   書係製式之契約（此觀諸卷附系爭契約書之條文係以印刷文
   字作為條款，再以書寫文字填寫補充自明），書寫文字自較
   印刷文字更能代表當事人之真意等情，解釋上認兩造已有以
   此書寫文字取代前揭第11條印刷文字之意。」台灣桃園地方
   法院91年度訴字第331 號裁判參照。
2、原告雖執系爭租賃契約第9 條為被告應負回復原狀義務之理
   由，惟依該契約第6 條觀之，兩造於締約時將原印刷「誠心
   按照原狀」之記載刪除，另以書寫方式修改為「以交還時之
   現狀」遷空交還甲方「服務廠之雙柱頂高機由乙方填平交還
   甲方」（參原告起訴狀證一），且其上亦有兩造法定代理人
   之用印，參以系爭租賃契約係印刷之制式契約書，而書寫之
   部分顯係經雙方磋商後載入，揆諸前揭裁判意旨，解釋上應
   認兩造已有以此書寫文字取代第9 條印刷文字之意，是以，
   有關被告交還房屋時是否有回復原狀之義務，自應以第6 條
   之約定為據。
3、依系爭契約第6 條約定，被告於交還租賃物時只要將服務廠
   雙柱高機填平即可，餘係以交還時之現狀交還原告，且原告
   於訴狀中主張被告應負責回復原狀之事項，亦不包括雙柱頂
   高機部分，益證被告已依系爭契約第6 條之約定盡交還租賃
   物之義務，原告主張被告應負回復原狀義務云云，並無理由
   。
三、兩造不爭執之事實（見94年5月17日筆錄）
（一）兩造於91年5 月3 日就原告所有坐落於台北縣永和市○○
      路53號全部面積398 坪訂立租賃契約，租金為2,298,45元
      （含稅），約定被告應於每期20日前繳納租金，每次繳納
      9 個月，被告已交付原告押租金656,700 元，原告尚未交
      還。
（二）原告以被告未繳納租金終止租約為由，請求被告遷讓房屋
      ，經本院板橋簡易庭以93年度板簡字第885 號判決原告勝
      訴確定，並經原告聲請強制執行，被告已於93年10月19
      日遷讓交還房屋。
（三）被告將應付原告自92年11月20日至93年10月19日之租金合
      計2,528,295 元，分別於93年2 月25日、93年4 月5 日、
      93年5 月6 日、93年5 月24日、93年6 月24日、93年7 月
      20日、93年8 月19日、93年9 月21日、93年10月21日提存
      於法院。
（四）被告以台北雙連郵第1203號存證信函、新店郵局第1872號
      存證信函主張以被告交付之押租金656,700 元，與被告應
      支付之執行費211,160 元、訴訟費用243,176 元、租金
      61,292元（合計515,628 元），抵銷後尚餘141,072 元，
      並催告原告返還。
（五）原證1至6、被證1至13之文件為真正。
四、本件爭點及本院判斷（見94年5月17日筆錄）
（一）原告主張依系爭租賃契約第6 條請求給付違約金是否有理
      由？
1、解釋契約，固須探求當事人立約時之真意，不能拘泥於契約
   之文字，但契約文字業已表示當事人真意，無須別事探求者
   ，即不得反捨契約文字而更為曲解契約文義。
2、依據系爭租賃契約第6 條約定：「乙方（即被告）於租期屆
   滿時，除經甲方同意繼續出租外，應即日將租賃房屋已交還
   時現狀遷空交還甲方，服務廠之雙柱頂高機由乙方填平交還
   ，不得藉詞推諉或主張任何權利，如不即時遷讓交還房屋時
   ，甲方每月得向乙方請求按照租金5 倍之違約金至遷讓完了
   為止，乙方及連帶保證人丙方，絕無異議。」，依據訂約兩
   造之真意，應指兩造於合意之租賃期限屆滿，被告應即交還
   房屋，如未按時交還，始依據上開約定被告經給付原告租金5
   倍之違約金，合先敘明。
3、原告以被告自92年11月20日起未按期繳納租金終止租約為由
   ，請求被告遷讓房屋，經本院板橋簡易庭以93年度板簡字第
   885 號返還租賃物事件受理在案，被告於上開案件中以原告
   未依據民法第440 條第1 項之規定，定期催告請求被告給付
   租金，抗辯原告並未合法終止租約，被告亦因系爭租賃物標
   的部分違建遭拆除，電錶亦遭電力公司拆除，因而行使不安
   抗辯，被告將應付原告自92年11月20日起93年10月19日之租
   金合計2,528,295 元，分別於93年2 月25日、93年4 月5 日
   、93年5 月6 日、93年5 月24日、93年6 月24日、93年7 月
   20日、93年8 月19日、93年9 月21日、93年10月21日均提存
   於法院等情，有上開事件之判決書可按，且為兩造所不爭，
   被告於本事件仍抗辯原告並未合法終止租約，足見，兩造租
   約係於合意之租賃期限屆滿前，由原告提前終止，且兩造間
   就是否已終止租約等情，尚有爭議，足見兩造租約係提前終
   止，並非契約所約定之合意之租賃期限屆滿時，依據前開約
   定，兩造就此部分，並未約定違約金，原告依據系爭租賃契
   約第6 條約定請求，自屬無據。
（三）原告主張依據系爭租賃契約第12條規定請求律師費20萬元
      是否有理由？
1、按系爭租賃契約第12條約定：「乙方若有違約情事，致損害
   甲方之權益時願聽從甲方賠償損害，如甲方因涉訟所繳納之
   訴訟費、律師費用，均應由甲方負責賠償」。按原告以被告
   未按期繳納租金提起請求返還租賃物之訴訟，委任賴建南律
   師、陳溫紫律師為訴訟代理人，業經本院簡易庭以93年度板
   簡字第885 號返還租賃物事件受理在案，原告聲請強制執行
   ，亦未委任賴建南律師、陳溫紫律師為代理人，業經本院調
   閱93年度執字第23515 號返還房屋強制執行事件查核屬實，
   從而，此部份律師費用，依據上開約定，自應由被告負擔，
   核屬有據。
2、依據稽徵機關92年度執行業務者收入標準，於民事訴訟在台
   北縣部分，每一程序為30,000元，有稽徵機關92年度執行業
   務者收入標準表在卷可按（見本院卷第84頁），從而，原告
   請求60,000元部分為有理由，逾此部分，顯屬無據，應予駁
   回。
3、二人互負債務，而其給付種類相同，並均屆清償期者，各得
   以其債務，與他方之債務，互為抵銷。但依債之性質不能抵
   銷或依當事人之特約不得抵銷者，不在此限，民法第334 條
   第1 、2 項定有明文。被告以台北雙連郵第1203號存證信函
   、新店郵局第1872號存證信函主張以被告交付之押租金
   656,700 元，與被告應支付之執行費211,160 元、訴訟費用
   243,176 元、租金61,292元（合計515,628 元），抵銷後尚
   餘141,072 元，為兩造所不爭，被告應給付原告律師費
   60,000元，二者均為金錢種類之債，並無性質上不能抵銷或
   依特約不能抵銷之情形，二者抵銷後，原告尚應返還被告押
   租金81,072元，從而，原告此部份主張，亦無理由，應予駁
   回。
（四）原告主張依系爭租賃契約第9條請求回復原狀有無理由？
1、系爭租賃契約第9 條約定「房屋有改裝設施之必要時，乙方
   取得甲方同意後得自行裝設，但不得損害原有建築，乙方於
   交還房屋時自應負責回復原狀」，而系爭租賃契約第6 條又
   約定：「乙方（即被告）於租期屆滿時，除經甲方同意繼續
   出租外，應即日將租賃房屋已『交還時現狀』遷空交還甲方
   ，服務廠之雙柱頂高機由乙方填平交還，不得藉詞推諉或主
   張任何權利，如不即時遷讓交還房屋時，.... 」 。前後二
   條契約文字，對於被告交還房屋時，為不同之約定，然惟依
   該契約第6 條觀之，兩造於締約時將原印刷「誠心按照原狀
   」之記載刪除，另以書寫方式修改為「以交還時之現狀遷空
   交還甲方「服務廠之雙柱頂高機由乙方填平交還甲方」，且
   其上亦有兩造法定代理人之用印，參以系爭租賃契約係印刷
   之制式契約書，而書寫之部分顯係經雙方磋商後載入，解釋
   上應認兩造已有以此書寫文字取代第9 條印刷文字之意，是
   以，有關被告交還房屋時之回復原狀義務，自應以租賃契約
   第6 條之約定為據，而被告於交還租賃物時已將服務廠雙柱
   高機填平等情，為兩造所不爭，從而，原告另行請求回復原
   狀之費用，顯屬無據，應予駁回。
（五）綜上所述，原告依據系爭租賃契約第6 、9 、12條之約定
      ，提起本訴，顯無理由，應予駁回。
五、因本案事證已臻明確，兩造其餘主張陳述及所提之證據，均
    毋庸再予審酌，附此敘明。
六、假執行之宣告：
    原告受敗訴判決，其假執行之聲請即失所依據，應併予駁回
    。
七、結論：原告之訴為無理由，依民事訴訟法第78條、判決如主
    文。
中　　華　　民　　國　　94　　年　　5 　　月　　31　　日
                  民事第三庭法　    官　徐玉玲
以上正本係照原本作成
如對本判決上訴，須於判決送達後20日內向本院提出上訴狀
中　　華　　民　　國　　94　　年　　5 　　月　　31　　日
                    　　　　法院書記官　朱家惠
